最高法院刑事判決　　　　　　　　　九十四年度台上字第四號
　　上　 訴 　人　台灣高等法院台中分院檢察署檢察官
　　上 　訴 　人
　　即　 被　 告　丙 ○ ○.
　　　　　　　　　　　　　　豐.
　　選 任辯護 人　張慶宗律師
　　上　 訴 　人
　　即　 被　 告　乙 ○ ○.
　　　　　　　　　　　　　　號.
　　　　　　　　　甲○○○
　　　　　　　　　　　　　　號.
　　共　　　　同
　　選 任辯護 人　郭 林 勇律師
　　上　 訴　 人
　　即　 被　 告　戊 ○ ○.
　　　　　　　　　　　　　　號.
　　　　　　　　　丁 ○ ○
　　　　　　　　　　　　　　4.
　　上　列一　人
　　選 任辯護 人　邱 華 南律師
　　　　　　　　　林 坤 賢律師
上列上訴人等因被告等違反貪污治罪條例等罪案件，不服台灣高
等法院台中分院中華民國九十二年十一月十二日第二審判決（九
十二年度上訴字第一三號，起訴案號：台灣台中地方法院檢察署
八十八年度偵字第二一六五一、二二一八二、二二八０四號），
提起上訴，本院判決如下：
    主  文
原判決撤銷，發回台灣高等法院台中分院。
    理  由
本件原判決認定上訴人即被告丙○○、乙○○、甲○○○、戊○
○、丁○○有原判決事實欄所記載之共同對於主管之事務直接圖
利；乙○○、甲○○○、戊○○、丁○○有共同行使變造私文書
、行使業務上登載不實文書；乙○○有業務過失致人於死、承攬
工程人於營造時，違背建築術成規，致生公共危險；丁○○有業
務過失致人於死、監工人於營造時，違背建築術成規，致生公共
危險等犯行等情。因而維持第一審依牽連犯論處被告丙○○共同
依據法令從事公務之人員，對於主管之事務直接圖利罪刑；論處
被告乙○○、甲○○○、戊○○、丁○○等共同與依據法令從事
公務之人員，對於主管之事務直接圖利罪刑，及併依想像競合犯
論處乙○○、丁○○從事業務之人，因業務上之過失致人於死罪
刑之判決，駁回檢察官及被告等在第二審之上訴，固非無見。
惟查(一)、民國六十二年八月十七日修正公布之勘亂時期貪污治罪
條例第六條第三款之圖利罪，係屬身分犯，以依據法令從事公務
之人員，或受公務機關委託承辦公務之人，犯本條例之罪者，為
犯罪主體，無此身分者，依同條例第三條之規定，固亦得成立本
罪之共同正犯，然必無此身分者與有此身分者，並非互相對立之
「對向犯」，而係彼此有犯意聯絡及行為分擔，朝同一目的，共
同對於有此身分者所主管或監督之事務，直接或間接圖得該有此
身分者本人或圖得其他第三人不法之利益，始足當之；若該有此
身分者所圖利之對象，即係該無此身分者，則二人係居於彼此相
互對立之對向關係，行為縱有合致，並使該無此身分者因而得不
法之利益，但二人之行為既各有其目的，分別就各該行為負責，
彼此間無所謂犯意聯絡與行為分擔，除另有處罰該無此身分者之
他項罪名外，尚難以上開圖利罪之共同正犯論處，此觀同條例第
十一條之行賄罪，其法定刑遠較上開圖利罪為輕，無此身分者，
就違背職務之行為行賄時，僅論以行賄罪，未行賄時，殊無反論
以較重之圖利罪自明。依原判決所記載之事實，被告丙○○係台
中縣政府工務局建管課技士，為依據法令從事公務之人員，負責
審查以甲○○○等人為起造人，由戊○○代為跑件之「聯合大市
場」綜合市場大樓建照逾期重新申請案件，……其於七十八年八
月一日該案件掛號送件後，曾會同乙○○、甲○○○及戊○○等
人親赴該市場大樓現場勘察，並已發覺該建築物現況已與原核准
圖不符，……乃屬違反建築法第二十五條規定，……應予強制拆
除、不得依同法第八十六條第一款前段處以罰鍰並勒令停工，補
辦手續，丙○○竟基於對於主管之事務圖利乙○○、甲○○○之
不法意圖，告訴乙○○應設法提出建築師所出具之內容不實之安
全證明書後，逕行依程序違建案件處以罰鍰並辦理請領建照手續
。……而乙○○、甲○○○指示戊○○送件之「聯合大市場」綜
合市場大樓七層樓房建造執照重領申請案卷內，並未提出原核准
範圍以外之六樓及七樓之樑、柱、版配筋圖，亦無整棟七層大樓
之結構計算書、……等文件，丙○○於審查是否發給建造執照時
，明知有此等重大瑕疵，竟未駁回其申請或退件要求補正，仍指
示乙○○、甲○○○檢具建築師所出具之安全證明，經戊○○轉
知丁○○後，由丁○○於不詳時間配合或授權其事務所職員蓋用
大小印章二枚製作丙○○所要求之安全證明書，再由戊○○持交
丙○○併卷後，丙○○即違反上開建築法令及函文規定，直接簽
報……，並於七十九年一月九日發給七九工建建字第一０四號建
築執照，而與乙○○、甲○○○、戊○○及丁○○等人共同直接
圖使乙○○、甲○○○獲取不法利益，即該大樓第六、七層樓售
價計新台幣（下同）三千九百萬元，以及免除遭強制拆除及退款
賠償承購戶之損失等情（原判決事實欄四(二)(7)）。丙○○如有圖
利他人之行為，其圖利之對象是否為非依據法令從事公務之人員
即乙○○、甲○○○，二者是否居於彼此相互對立之對向關係，
戊○○、丁○○是否僅係受乙○○、甲○○○之託辦事，其立場
是否與乙○○等相同，丙○○上開圖利行為與彼四人是否及如何
有犯意之聯絡及行為之分擔，仍有欠明白，原判決對此未詳予調
查釐清，剖析明白，遽論被告等共犯上開圖利罪，尚嫌速斷。(二)
、科刑之判決書須將認定之犯罪事實詳記於事實欄，然後於理由
內逐一說明其憑以認定之證據，使事實與理由兩相一致，方為合
法。倘事實欄已有敘及，而理由內未加說明，是為理由不備；理
由已加說明，而事實欄無此記載，則理由失其依據，均難謂為適
法。又刑法之過失犯，以行為人對於結果之發生，應注意並能注
意而不注意，而因其懈怠或疏虞與結果之發生在客觀上有相當因
果關係，為成立要件。此項要件，必須明確認定，詳細記載於判
決書事實欄內，其適用法律方有事實之根據。原判決論被告乙○
○、丁○○一行為觸犯刑法第一百九十三條違背建築術成規罪、
第二百七十六條第二項業務過失致人於死罪，依想像競合犯從一
重以業務過失致人於死罪論處。然原判決關於乙○○、丁○○於
違背建築術成規之同時，在業務上究竟有何應注意並能注意而未
注意之懈怠過失，或雖預見其能發生而確信其不發生之疏虞過失
，而致「集集地震」時造成陳俊勝等十四人死亡，事實欄（事實
欄四即第二十一頁至二十九頁）未明確記載認定，理由內亦未詳
予論述說明，難資為判斷其適用法律當否之依據。又依原判決所
記載之事實，「集集地震」造成台中縣豐原市○○路九十七號至
一二五號及同市○○路三七六巷一號至二十七號房屋塌陷，致陳
俊勝等十四人死亡等情。如乙○○、丁○○有業務上之過失，其
是否有一行為觸犯數罪名之情形，原判決未詳予論述，亦有理由
欠備之可議。(三)、共犯貪污所得財物，採連帶沒收主義，原判決
及第一審判決均認定被告等共犯圖利罪，乃第一審判決對於被告
等犯罪所得財物三千九百萬元宣告追繳沒收時，未諭知連帶追繳
沒收之意旨，已有不當，原判決未予糾正，仍予以維持，亦有未
合。檢察官及被告等分別提起上訴，指摘原判決不當，非無理由
。按第三審法院應以第二審判決所確認之事實為判決基礎，刑事
訴訟法第三百九十四條第一項前段定有明文。原判決上述之違背
法令影響於事實之確定，本院無可據以為裁判，應將原判決撤銷
，發回原審法院更為審判。又被告等牽連犯行使業務上登載不實
文書部分；乙○○、丁○○一行為同時觸犯違背建築術成規部分
，雖屬不得上訴第三審之案件，但因與被告等所犯圖利罪及乙○
○、丁○○等所犯業務過失致人於死罪部分，分別有裁判上一罪
關係，仍為上訴效力所及，併予發回。
據上論結，應依刑事訴訟法第三百九十七條、第四百零一條，判
決如主文。
中　　華　　民　　國　九十四　年　　一　　月    六　　日
                      最高法院刑事第三庭
                          審判長法官  董　明　霈
                                法官  林　茂　雄
                                法官  張　祺　祥
                                法官  池　啟　明
                                法官  石　木　欽
      本件正本證明與原本無異
                                      書  記  官
中　　華　　民　　國　九十四　年　　一　　月   十一 　日
                                                      Ｌ
